【裁判字號】    95,交上訴,10
【裁判日期】    950530
【裁判案由】    公共危險等
【裁判全文】
臺灣高等法院高雄分院刑事判決        95年度交上訴字第10號
上  訴  人
即  被  告  甲○○
上列上訴人因公共危險等案件，不服臺灣高雄地方法院中華民國
95 年1月20日第一審判決（起訴案號：臺灣高雄地方法院檢察署
94年度偵緝字第529 號），提起上訴，本院判決如下：
    主  文
原判決關於業務過失傷害暨定執行部分均撤銷。
甲○○從事業務之人，因過失傷害人，處拘役肆拾日，如易科罰
金，以佰元折算壹日。
其他上訴駁回。
    事  實
一、甲○○以駕駛計程車為業，係從事駕駛業務之人，於民國92
    年12月1 日晚間10時許，駕駛車牌號碼Y5-907號營業用小客
    車，搭載乘客徐文達，同日晚間10時10分許，行經高雄市○
    ○區○○路12號「中山網球場」前，本應注意汽車駕駛應遵
    守道路交通標誌、標線、號誌之指示，在設有禁止臨時停車
    標線之路段不得臨時停車，依當時情況亦無不能注意之情況
    ，竟疏未注意而將車牌號碼Y5-907號營業用小客車停在用以
    告示車輛駕駛人禁止臨時停車之網狀線上讓乘客徐文達下車
    ，徐文達亦未於開啟車門時注意後方車輛，致開啟車門後，
    車門撞及行經該處同向右後方由王彥貴所騎乘車牌號碼XYT-
    247 號重型機車後載之乙○○左膝，乙○○因此由後座跌落
    ，受有左膝挫傷之傷害（徐文達涉過失傷害部分未據告訴）
    。詎甲○○駕駛前開動力交通工具肇事致人受傷後，竟未留
    在現場並對乙○○施以必要救護，即駕車逃逸，嗣經王彥貴
    當場抄下甲○○駕駛車輛之車牌號碼，始循線查獲。
二、案經乙○○訴請臺灣高雄地方法院檢察署檢察官偵查起訴。
    理  由
一、證據能力部分：
    (1)乙○○警詢之陳述：被告以外之人於審判外之言詞或書面
      陳述，除法律有規定者外，不得作為證據，刑事訴訟法第
      159 條第1 項定有明文。告訴人乙○○於警詢所為之陳述
      ，係被告以外之人於審判外之陳述，屬傳聞證據，不得作
      為證據。
    (2)徐文達警詢時之陳述：被告以外之人於審判外之言詞或書
      面陳述，除法律有規定者外，不得作為證據，刑事訴訟法
      第159 條第1 項定有明文。徐文達於警詢所為之陳述，係
      被告以外之人於審判外之陳述，雖屬傳聞證據，不得作為
      證據，但徐文達於原審審理時到庭對於案發當時之經過均
      稱已不復記憶，而與其警詢陳述不符，又其於案發當時，
      留在現場等候司法警察到場處理，陪同告訴人到醫院，並
      陳述係其開啟車門碰撞被害人，在此種情形下，其既以已
      為不利於己之陳述，自無再設詞諉過於被告之理，其於現
      場接受訊問之紀錄，即有可信之特別情況，又徐文達於審
      理時對於案發當時之狀況已記憶模糊，其為造成告訴人受
      傷之主要行為人，其於警詢時所述，自為證明犯罪事實存
      否所必要，得為證據。
    (3)高雄市政府警察局交通大隊繪製之事故現場圖，係警員在
      職務上所製作之文書，記載車禍現場有關車輛之位置、煞
      車痕、血跡等事實之書面資料，因警員有據實記載之義務
      ，性質上可信性極高，且現場歷經相當時日，欲現場重建
      ，勢不可能，實有尊重現場圖紀錄之必要性。準此，事故
      現場圖依刑事訴訟法第159 條之4 第1 款之規定，得為證
      據。
    (4)財團法人私立高雄醫學大學附設中和紀念醫院甲種診斷證
      明書，雖為被告以外之人於審判外之陳述，而屬傳聞證據
      ，且該證明書係被害人於意外發生後，至醫院就診治療後
      ，醫師應被害人之要求所出具，具有個案性質，不符合例
      行性之要件，而與刑事訴訟法第159 條之4 第2 款所示之
      文書有間。然觀諸「診斷證明書」之內容，係就告訴人之
      傷勢確經該院專業醫師診療、及該傷勢係何種傷害等節為
      證明，顯係醫師基於其醫療專業，就告訴人之病情診療判
      斷後始行製作，依該等情狀，可信度甚高，應具可信性之
      情況擔保，而得依前開同法第159 條之4 第3 款規定，賦
      予其證據能力。
二、訊據上訴人即被告甲○○（下稱被告）固不否認有駕駛上開
    營業用小客車搭載乘客徐文達，於前揭時地，因徐文達開啟
    汽車右後車門撞擊告訴人乙○○左膝，嗣後並駕車離去等事
    實，惟否認有何肇事逃逸等犯行，辯稱：伊當時路邊停車，
    尚未停妥，係因告訴人之先生駕駛機車欲從車子與人行道間
    空隙穿越，告訴人左膝才會被徐文達開啟之車門撞到，且乘
    客徐文達開啟車門太快了才會肇事，告訴人遭車門撞擊後，
    伊旋即下車查看，因告訴人及其先生均表示告訴人並無大礙
    ，且乘客徐文達亦表示將留在現場處理，始駕車離去，並非
    故意逃逸云云，對業務過失傷害部分則坦承有違規停車之事
    實（本院卷第19、29頁），經查：
(一)、業務過失傷害部分：
    (1)乙○○於前揭時間乘坐其夫王彥貴所駕駛之重型機車，途
      經上開路段，左膝為搭乘被告所駕駛營業用小客車之乘客
      徐文達開啟車門碰撞後，由機車後座跌落，因而受有左膝
      挫傷等傷害，業據證人即告訴人乙○○於原審到庭結證綦
      詳（見原審卷第33頁）；證人徐文達於高雄市政府警察局
      交通大隊於現場詢問時亦稱，伊搭乘被告駕駛之營業用小
      客車，行經上開路段，因前方平等、覺民路口紅燈，被告
      臨停後，伊向被告表示欲在該處下車，經被告同意後，將
      右後車門打開，車門碰撞車牌號碼XYT-427 號重型機車後
      載乘客之左膝等語（見他字卷第19頁）；告訴人所受前述
      傷害，亦有財團法人私立高雄醫學大學附設中和紀念醫院
      甲種診斷證明書附卷可憑。是告訴人於前揭時地，左膝為
      搭乘被告車輛之乘客徐文達開啟車門碰撞受傷之事實，應
      堪認定。
    (2)依道路交通安全規則第102 條第1 項第10款規定：「……
      交岔路口因特殊需要另設有標誌、標線者，並應依其指示
      行車」。又道路交通標誌標線號誌設置規則第173 條規定
      ：「網狀線，用以告示車輛駕駛人禁止在設置本標線之範
      圍內臨時停車，防止交通阻塞」，被告亦坦承有違規停車
      之事實。按汽車駕駛人停車時，應注意在禁止臨時停車處
      所不得停車；另停車向外開啟車門時，應注意行人、車輛
      、並讓其先行，道路交通安全規則第112 條第1 項第1款
      、第15款定有明文，而本件車禍發生時，天候為晴，夜間
      有照明，路面無缺陷與障礙物，且視距良好，道路交通事
      故調查報告表（一）、（二）在卷可稽，並無不能注意或
      無法採取閃避措施之情事，被告甲○○為汽車駕駛人疏未
      注意行經上開路段不得臨時停車，竟未僅靠路邊停車即同
      意乘客徐文達下車，乘客徐文達於下車時因未注意後方行
      人、車輛，任意開啟車門，以致於開啟時，適證人王彥貴
      騎乘機車搭載告訴人行經該處，未及閃避而遭車門碰撞左
      膝，致使告訴人跌落而受傷，則被告之行為，顯有過失，
      亦可認定。
    (3)刑法上之過失，其過失行為與結果間，在客觀上有相當因
      果關係始得成立，所謂相當因果關係，係指依經驗法則，
      綜合行為當時所存在之一切事實，為客觀之事後審查，認
      為在一般情形下，有此環境，有此行為之同一條件，均可
      發生同一之結果者，則該條件即為發生結果之相當條件，
      行為與結果即有相當之因果關係，反之，若在一般情形下
      ，有此同一條件存在，而依客觀之審查，認為不必皆發生
      此結果者，則該條件與結果並不相當，不過為偶然之事實
      而已，其行為與結果間即無相當因果關係（最高法院86年
      度台上字第7136號判決意旨參照）。衡諸一般經驗，車輛
      於設有禁止臨時停車標線路段臨時停車，如車內又有人隨
      意開啟車門，通常會造成其他駕駛人反應不及而發生事故
      。本件被告違規臨時停車讓乘客徐文達開啟車門下車，致
      告訴人左膝遭開啟之車門碰撞，因而受傷，該傷情與被告
      違規停車自有相當因果關係。
    (4)綜上，被告過失行為造成告訴人受傷之事實，事證明確，
      其上開業務過失傷害之犯行，堪予認定。
(二)、肇事逃逸部分：
    (1)被告駕駛營業用小客車違規臨時停車讓乘客徐文達開啟車
      門下車，致告訴人左膝遭開啟之車門碰撞，其業務過失傷
      害犯行，業如前述，被告駕駛動力交通工具肇事之事實，
      即無疑義。
    (2)告訴人遭徐文達開啟車門碰撞自機車後座跌落地面後，被
      告下車指責係王彥貴駕駛機車之疏失，堅持告訴人受傷與
      其無關，不理會王彥貴之要求，未留在現場等候警方到場
      處理，即駕車離去等事實，業據王彥貴、乙○○到庭結證
      屬實（見原審卷第30、32、33至35頁）。被告雖辯稱，事
      故發生後，其下車詢問告訴人傷勢，告訴人及王彥貴均表
      示不要緊，且乘客表示欲留在現場處理，伊始駕車離去等
      語。按刑法第185 條之4 肇事致人死傷逃逸罪之成立，並
      不以行為人即被告之肇事有過失責任為限，本件被告載客
      停車，因乘客徐文達開車門碰撞告訴人受傷，依上開說明
      ，被告即有留在肇事現場處理之義務，其未留下處理，即
      行離去，即與該條之構成要件該當。又案發當日，告訴人
      係乘坐救護車送醫，倘如被告所辯，告訴人已表示不要緊
      ，何須乘坐救護車緊急送醫，足見告訴人當時之傷勢狀況
      ，並非無立即施以救護之必要；又被告與告訴人素不相識
      ，在偶發之交通事故，且有告訴人受傷之情況下，顯無先
      向被告表示傷勢無礙，而讓被告離開現場後，又呼叫救護
      車到場，設局構陷被告肇事逃逸之可能，是被告所辯，顯
      不足採。
    (3)被告雖又辯稱，因乘客徐文達表示欲留在現場處理，伊才
      離開，不了解程序，以為乘客可以代表處理等語。惟徐文
      達於警詢陳述之內容並未及此，被告所辯已無憑據。又被
      係領有職業大客車駕駛執照之人（93年度他字4365號卷21
      頁）顯係非常有駕駛經驗之人，該駕照之取得又比職業小
      客車即計程車駕照之領得更為困難，更何況，其載客為生
      ，對交通規則之了解及肇事後程序之處理亦較一般持有普
      通小客車，甚或機車駕照之人更熟稔，其辯稱不了解程序
      ，以為乘客可以代表處理，顯係事後圖卸責之詞，不足採
      信。又被告違規臨時停車，同意乘客開啟車門，造成告訴
      人受傷，其行為已涉及民事及刑事責任，又依汽車駕駛人
      ，駕駛汽車致人受傷或死亡，應即採取救護或其他必要措
      施，並向警察機關報告，不得駛離，逃逸者吊銷駕駛執照
      並終身不得考領駕駛執照，道路交通管理處罰條例第62條
      第1 項、第67條第1 項定有明文。而所謂逃逸係指離去肇
      事現場，而未留下處理車故之意，屬不作為犯，肇事者只
      要一離開車禍現場，不能主動參與肇事責任之調查即屬肇
      事逃逸，故只須置其應為之救治事務及向警察機關報告於
      不顧，致陷治安機關於不易查悉或缺乏線索查緝之情境，
      即足當之，並不以任何人均不知其下落而逃匿無蹤為必要
      。此係為維護交通安全，加強救護，減少被害人之死傷，
      促使駕駛人於肇事後，能對被害人即時救護，而為規定，
      並於刑法第185 條之4 增設關於肇事致人死傷而逃逸之處
      罰規定，俾駕駛人於肇事後能對被害人即時救護，以減少
      死傷，此項法律之制定及處罰重在公共安全，屬保護社會
      法益。本件被告並未留下任何可資聯絡之資料即行離去，
      亦將造成日後刑事責任追究之困難，是被告以其無逃逸之
      故意等語置辯，顯無足採。
(三)從而，本案事證明確，被告過失傷害及駕駛動力交通工具肇事
  ，致告訴人受傷而逃逸等犯行，咸堪認定。
三、刑法上所謂業務，係指個人基於其社會地位繼續反覆所執行
    之事務，被告以駕駛計程車為業，有台南市營業小客車駕駛
    人職業登記證附卷可考，係從事駕駛業務之人，是核其所為
    ，係犯刑法第284 條第2 項前段之業務過失傷害罪及同法第
    185 條之4 之肇事逃逸罪。其就上開二罪間，犯意各別，行
    為互殊，方法有異，應分論併罰。
四、原審就被告肇事逃逸部分，適用刑法第185 條之4 、第41條
    第1 項、罰金罰鍰提高標準條例第2 條規定，並審酌被告於
    肇生車禍事故後，未積極救護傷患，即駕車逃逸等一切情狀
    ，量處有期徒刑6 月，並諭知如易科罰金以300 元折算一日
    。經核原判決此部分認事用法，尚無不合，量刑亦稱妥適，
    被告上訴意旨否認犯行，並無理由，應予駁回。
五、原審就被告上開業務過失傷害之行為論處被告罪刑，固非無
    見；惟查：被告於本院審理時，已與告訴人和解，告訴人無
    意追究，有和解書可稽（本院卷第37頁），故原審量刑時考
    慮被告尚未與被害人和解，其量刑已失平允，被告上訴指原
    審量刑過重，不無理由，原判決此部分應予撤銷；另審酌被
    告犯後已主動與被害人達成和解，及告訴人所受損害不重等
    一切情狀，量處如主文第2 項所示之刑，並諭知如易科罰金
    ，以300 元折算1 日。
據上論結，應依刑事訴訟法第368 條、第369 條第1 項前段、第
364 條、第299 條第1 項前段、刑法第284 條第2 項前段、第41
條第1 項前段、罰金罰鍰提高標準條例第1 條前段、第2 條，判
決如主文。
本案經檢察官邱榮藏到庭執行職務。
中    華    民    國    95    年    5     月    30    日
                  刑事第八庭    審判長法  官  李炫德
                                      法  官  李淑惠
                                      法  官  簡志瑩
以上正本證明與原本無異。
肇事逃逸部分如不服本判決應於收受本判決後10日內向本院提出
上訴書狀，其未敘述上訴理由者，並得於提起上訴後10日內向本
院補提理由書狀（均須按他造當事人之人數附繕本）「切勿逕送
上級法院」。
業務過失傷害部分不得上訴。
中    華    民    國    95    年    5     月    30    日
                                      書記官  白  蘭


司法院資訊處製作；財團法人民間司法改革基金會備份。
